臺灣高等法院高雄分院民事判決　　　　 100年度上易字第35號
上　訴　人　林陳月桂
訴訟代理人　李衍志律師
被上訴人　　吳惠娟
訴訟代理人　吳明吉
上列當事人間請求給付違約金事件，上訴人對於民國99年12月22
日臺灣高雄地方法院99年度訴字第954 號第一審判決提起上訴，
本院於100年4月13日言詞辯論終結，判決如下：
    主  文
上訴駁回。
第二審訴訟費用由上訴人負擔。
    事 實 及 理 由
一、被上訴人起訴主張：伊於民國98年12月11日，與上訴人簽訂
    不動產所有權買賣契約書（下稱系爭買賣契約書），由伊買
    受上訴人所有坐落高雄市梓官區（99年12月24日前為高雄縣
    梓官鄉，下同）梓平段102 、103 地號土地及其上門牌號碼
    高雄市○○區○○路116 號未保存登記建物（下合稱系爭不
    動產），買賣價金為新台幣（下同）5,000,000 元，伊並已
    給付定金2,500,000 元（下稱系爭買賣契約）。詎上訴人旋
    於99年1 月12日寄發存證信函通知伊解除系爭買賣契約，並
    於同年1 月26日返還定金2,500,000 元。惟系爭買賣契約既
    係因上訴人違約而解除，依系爭買賣契約書第14條約定，上
    訴人除需退還已收定金外，尚應賠償與定金同額之違約金，
    伊已於99年1 月18日以存證信函催告上訴人於99年1 月25日
    前給付違約金，惟遭上訴人拒絕。爰依系爭買賣契約書第14
    條約定，聲明請求上訴人給付被上訴人2,500,000 元，及自
    起訴狀繕本送達翌日起至清償日止，按年利率5%計算之利息
    ，並陳明願供擔保請准宣告假執行。
二、上訴人則以：被上訴人並無依系爭買賣契約書特約條款將系
    爭不動產出租予伊續住之真意，系爭買賣契約有民法第86條
    所定之無效事由；又伊簽訂系爭買賣契約乃係受被上訴人詐
    欺所致，伊已於原審審理中依民法第92條規定撤銷出售系爭
    不動產之意思表示；又伊所受領之定金業已全數退還，被上
    訴人並未受有任何損害，被上訴人請求之違約金數額顯屬過
    高等語，資為抗辯。
三、原審經審理後，判命上訴人給付被上訴人500,000 元，及自
    99年3 月9 日起至清償日止，按年息5%計算之利息，並駁回
    被上訴人其餘請求。上訴人不服，提起上訴，並於本院上訴
    聲明：(一)原判決不利於上訴人部分廢棄；(二)上廢棄部分，被
    上訴人在第一審之訴及假執行之聲請均駁回；(三)第一、二審
    訴訟費用由被上訴人負擔。被上訴人則於本院答辯聲明：(一)
    上訴駁回；(二)第二審訴訟費用由上訴人負擔。【至原審判決
    駁回被上訴人關於2,000,000 元（即2,500,000 元-500,000
    元=2,000,000元）本息部分之請求，未據被上訴人提起上訴
    ，已告確定】。
四、兩造不爭執事項：
  (一)兩造於98年12月11日簽訂系爭買賣契約，由被上訴人向上訴
    人買受系爭不動產，兩造約定買賣價金為5,000,000 元，被
    上訴人已於簽約當日將定金2,500,000元付予上訴人。
  (二)上訴人於99年1 月12日寄發存證信函通知被上訴人解除系爭
    買賣契約，並於同年1 月26日返還定金2,500,000 元予被上
    訴人。
五、兩造爭點：
  (一)系爭買賣契約有無民法第86條所定之無效事由？
  (二)上訴人簽立系爭買賣契約是否係受詐欺而為？系爭買賣契約
    是否合法有效存立？
  (三)被上訴人依據系爭買賣契約第14條約定，請求上訴人給付違
    約金及遲延利息，是否有理由？該違約金數額是否過高而應
    予酌減？
六、系爭買賣契約有無民法第86條所定之無效事由？
  (一)按表意人無欲為其意思表示所拘束之意，而為意思表示者，
    其意思表示，不因之無效。但其情形為相對人所明知者，不
    在此限。民法第86條定有明文。又系爭買賣契約書特約條款
    第1 、2 、4 項約定：「... 自產權登記完畢起，賣方（上
    訴人）即承租本出賣房屋」、「每月租金5,000 元整... 租
    金賣方（上訴人）同意從尾款中扣除」、「買方（被上訴人
    ）必須同意承租人（上訴人），租期直到賣方（上訴人）百
    歲壽終止。賣方壽終日起4 個月內即終止租約，賣方未收尾
    款，買方扣除租金後一次付清，賣方隨即搬遷」等詞（見原
    審卷第5 頁）。
  (二)上訴人援引被上訴人原審訴訟代理人於原審99年5 月10日準
    備程序中所稱：「待原告（被上訴人）另尋買主之後，再解
    除兩造前開所訂租賃契約」乙語（原審卷第46頁），主張被
    上訴人於訂約時無欲為系爭買賣契約書特約條款前揭約定之
    拘束，上訴人於原審審理中因被上訴人原審訴訟代理人上開
    陳述而得知此情，故依民法第86條規定，系爭買賣契約應屬
    無效云云。惟民法第86條之立法理由業已敘明：「意思表示
    以相對人之受領為必要，故受此意思表示之相對人，明知表
    意人無受其拘束之意者，應使無效外，其表意人雖無欲為意
    思表示所拘束之意，而相對人仍信其有受拘束之意者，其意
    思表示仍為有效，以維持交易之安全」，由是，足見民法第
    86條之適用，係在相對人於受意思表示當時，明知表意人無
    受該意思表示拘束者，雙方所互為之意思表示，始屬無效。
    是縱使被上訴人於98年12月11日簽訂系爭買賣契約書當時，
    無欲受前揭特約條款拘束之意，惟上訴人受領該項意思表示
    時，係信被上訴人有受該項意思表示拘束之意，並非明知被
    上訴人無欲受拘束，此由上訴人所稱其係於原審99年5 月10
    日審理中始悉此情可知，依上開說明，系爭買賣契約仍屬有
    效。上訴人於訂約後始知被上訴人無受該項意思表示拘束之
    意，並無從回溯使系爭買賣契約成為無效。
  (三)遑論，被上訴人本人嗣於原審99年8 月2 日言詞辯論程序到
    庭時，陳稱：「如果我賣給人家，出租契約也會轉由買受人
    承受，也要在買受人願意承受租賃契約之情形下，才會出售
    系爭不動產；當時確實是約定要租到被告（上訴人）往生為
    止，這樣對我比較有利，如果租給比較不好的房客，要請房
    客搬遷，也要付搬遷費，也怕不好的房客破壞我房內的東西
    」等語（原審卷第67-68 頁）。且被上訴人原審訴訟代理人
    亦稱：「之前在準備程序的時候，審判長問有關繼續承租部
    分要如何處理的問題，當時訴訟代理人主觀認為此部分要先
    解除才有辦法解決」等語（原審卷第67頁）。職是，被上訴
    人原審訴訟代理人所謂上訴人於覓得買主後將解除兩造間租
    賃契約云云，尚難認與被上訴人本人於訂約時之真意相符；
    被上訴人訂約時是否確無受前揭特約條款拘束之意，已堪質
    疑。
  (四)據上，系爭買賣契約並無民法第86條所定之無效事由。上訴
    人本節主張，殊屬無據。
七、上訴人簽立系爭買賣契約是否係受詐欺而為？系爭買賣契約
    是否合法有效存立？
    按因被詐欺而為意思表示者，表意人得撤銷其意思表示，此
    為民法第92條1 項前段所明定。又民事法上所謂詐欺云者，
    係謂欲相對人陷於錯誤，故意示以不實之事，令其因錯誤而
    為意思之表示，最高法院18年上字第371號判例可資參照。
    上訴人援引被上訴人原審訴訟代理人所述被上訴人於覓得買
    主後將解除兩造間租賃契約乙語，主張伊誤以為被上訴人於
    買受系爭不動產後，會將系爭不動產出租予伊，始訂立系爭
    買賣契約書，並以伊於原審99年7 月21日答辯(二)狀（原審卷
    第61-63 頁）繕本之送達，為撤銷伊因受詐欺所為出售系爭
    不動產之意思表示。惟系爭買賣契約書特約條款已約明，被
    上訴人買受系爭不動產後迄至上訴人過世時止，須將系爭不
    動產出租予上訴人使用，業敘如前。是被上訴人縱使於簽約
    時存有將來不出租系爭不動產予上訴人之意，亦因其簽立系
    爭買賣契約書而須受前揭特約條款之拘束，無從恣意脫免違
    約責任、致使上訴人不得續住系爭不動產。被上訴人如事後
    不依約將系爭不動產出租予上訴人或中途解除雙方之租賃契
    約，係屬債務不履行之問題，並無於訂約時以不實之事致上
    訴人陷於錯誤之可言。遑論，被上訴人於訂約是否有將來轉
    手後即解除與上訴人間租賃契約之意，已有疑問，業如前述
    。故此，上訴人主張其簽立系爭買賣契約係受被上訴人詐欺
    而為，殊無足取；上訴人就其出售系爭不動產之意思表示，
    並無從撤銷，系爭買賣契約係合法有效存立。
八、被上訴人依據系爭買賣契約第14條約定，請求上訴人給付違
    約金及遲延利息，是否有理由？該違約金數額是否過高而應
    予酌減？
  (一)上訴人於99年1 月12日寄發存證信函通知被上訴人解除系爭
    買賣契約，並於同年1 月26日返還定金2,500,000 元予被上
    訴人各節，為兩造所不爭。惟上訴人迄至本件言詞辯論終結
    前，皆未能敘明其得解除系爭買賣契約之法定或約定事由，
    是其解除系爭買賣契約，自屬不合法，系爭買賣契約仍有效
    存續。又上訴人所寄發之上開解約存證信函雖不生解除契約
    效力，惟已明確表達其無繼續履約之意；而上訴人另寄發存
    證信函予受兩造委任辦理系爭不動產過戶事宜之代書孫永嫻
    ，要求返還土地所有權狀、印鑑證明、印鑑章等並向該管地
    政事務所撤回土地登記申請，亦據孫永嫻於原審證述明確（
    見原審卷第73頁），並有存證信函影本在卷可稽（原審卷第
    91-93 卷）。基上，足見系爭買賣契約因可歸責於上訴人之
    事由而陷於給付遲延，則被上訴人主張其提起本訴請求上訴
    人依系爭買賣契約書第14條約定（詳如後述），給付契約解
    除之違約金，即屬對上訴人為解除系爭買賣契約之意思表示
    （見本院卷第30頁背面），係屬可取。均合先敘明。
  (二)次按，當事人得約定債務人於債務不履行時，應支付違約金
    ；違約金，除當事人另有訂定外，視為因不履行而生損害之
    賠償總額，此為民法第250 條第1 項、第2 項前段所明定。
    又違約金，有屬於懲罰之性質者，有屬於損害賠償約定之性
    質者，違約金如為懲罰之性質者，債權人除請求違約金外，
    得依民法第233 條規定，請求給付遲延利息及其他之損害，
    如為損害賠償約定之性質，則應視為就因遲延所生之損害，
    業已依契約預定其賠償，不得更請求遲延利息賠償損害（最
    高法院62年台上字第1394號判例意旨參照）。查，系爭買賣
    契約書第14條前段約定：「賣方（上訴人）違反本契約各條
    之一者，買方（被上訴人）得解除契約，賣方（上訴人）應
    將已收價款退還外再『罰』1 倍違約金」（見原審卷第4 頁
    ）。職是，由上開約款已約明（懲）「罰」已收價款1 倍之
    違約金；且上訴人於違約時之已收價款金額，並非兩造於訂
    約當時所得預見，故堪認該條約定之違約金係屬懲罰性，而
    非屬損害賠償約定之性質。又上訴人既無意繼續履行而違反
    系爭買賣契約，且被上訴人已提起本訴為解除契約之意思表
    示，則被上訴人依系爭買賣契約書第14條前段約定，請求上
    訴人給付與已收價款同額即2,500,000 元之懲罰性違約金及
    遲延利息，即非無據。
  (三)再按，約定之違約金額過高者，法院得減至相當之數額，民
    法第252 條亦有明文。違約金是否相當，須依一般客觀事實
    ，社會經濟狀況及當事人所受損害情形，以為斟酌之標準（
    最高法院79年台上字第1915號判例意旨足資參照）。本院審
    酌系爭不動產之買賣價金為5,000,000 元，被上訴人於訂約
    初始即已給付高額定金（2,500,000 元，即買賣價金之一半
    ），而有堅定之買受意願，上訴人無故拖延遲不履約，被上
    訴人徒然耗費時間、精力、費用（繳納房屋契稅等），惟實
    際受損情形尚非嚴重等一切情狀，認上訴人抗辯被上訴人請
    求之違約金金額過高，尚屬可採，上訴人應給付之違約金額
    應減至500,000元，始屬允當。
九、綜合前述，本件上訴人主張系爭買賣契約有民法第86條之無
    效事由，或其係因受被上訴人詐欺始為出售系爭不動產之意
    思表示，均無可取。從而，被上訴人本於系爭買賣契約書第
    14條約定，請求上訴人給付違約金500,000 元，及自99年3
    月9 日（即起訴狀繕本送達翌日）起至清償日止，按年息5%
    計算之利息，為有理由，應予准許。原審判命上訴人如數給
    付，於法並無不合。上訴意旨指摘原判決不當，求予廢棄改
    判，為無理由，應予駁回其上訴。
十、兩造其餘攻擊防禦方法，無礙本件勝負之判斷，爰不一一論
    敘，附此敘明。
十一、據上論結，本件上訴為無理由，依民事訴訟法第449 條第
      1 項、第78條，判決如主文。
中    華    民    國   100    年    4     月    27    日
                            民事第三庭
                                審判長法官  張國彬
                                法      官  吳登輝
                                法      官  甯  馨
以上正本證明與原本無異。
本件不得上訴。
中    華    民    國   100    年    4     月    27    日
                                書  記  官  施耀程